臺灣彰化地方法院北斗簡易庭民事判決
110年度斗簡字第361號
原      告  台新國際商業銀行股份有限公司

法定代理人  尚瑞強
訴訟代理人  莊子賢律師
被      告  李秋梅
            李龍從
            李安定
            李安硹
被代位人    李安舜
上列當事人間請求代位分割遺產事件，本院於民國110年12月21
日言詞辯論終結，判決如下：
    主      文
被代位人李安舜及被告李秋梅、李龍從、李安定、李安硹公同共
有如附表一所示之遺產應依如附表二所示比例分割為分別共有。
原告其餘之訴駁回。
訴訟費用由兩造按附表二所示比例負擔。
    事實及理由
一、被告經合法通知，未於言詞辯論期日到場，核無民事訴訟法
    第386條各款情形，爰依原告之聲請，一造辯論而為判決。
二、原告主張：
(一)被代位人李安舜積欠原告如附表三所示之債務未清償，原告
    已取得本院108年度司促字第4852號支付命令確定證明書。
    被代位人及被告之被繼承人李榮華於民國105年11月13日死
    亡，遺有如附表一所示之遺產（下稱系爭遺產），經原告起
    訴請求本院以109年度訴字第667號民事判決撤銷遺產分割協
    議及命塗銷登記勝訴在案。系爭遺產現為被代位人李安舜及
    被告公同共有，惟尚未分割，致原告無法取償。
(二)被代位人李安舜本可行使分割之權利，以利變賣分得之遺產
    清償債務，卻怠於處理，故原告為保全債權，以自己名義，
    代位李安舜請求分割系爭遺產。
(三)附表一編號1、2之遺產為土地及建物，如以原物分割，則繼
    承人分得部分面積過小，致整體經濟效用減少，故原告請求
    附表一編號1、2之遺產以變價方式分割；另附表一編號3、4
    、5之存款則按應繼分比例原物分割；李安舜所分得之遺產
    ，於債權範圍內，均由原告代為受領。
(四)並聲明：
  1.被代位人李安舜及被告李秋梅、李龍從、李安定、李安硹就
    被繼承人李榮華所遺如附表一編號1、2之遺產，准予變價分
    割，所得價金按附表二應繼分比例分配。
  2.被代位人李安舜及被告李秋梅、李龍從、李安定、李安硹就
    被繼承人李榮華所遺如附表一編號3、4、5之遺產，按附表
    二所示應繼分比例予以分割。
  3.被代位人李安舜於上開1、2項所分得之遺產，由原告於附表
    三之債權範圍內，由原告代為受領。
三、被告未於言詞辯論期日到場，亦未提出書狀作何聲明或陳述
    。
四、本院之判斷：
(一)原告主張被代位人李安舜積欠原告如附表三所示之債務未清
    償，原告已取得本院108年度司促字第4852號支付命令確定
    證明書，被代位人及被告之被繼承人李榮華於105年11月13
    日死亡，遺有系爭遺產，經原告起訴請求本院以109年度訴
    字第667號民事判決撤銷遺產分割協議及命塗銷登記勝訴在
    案，現為公同共有等情，業據其提出本院108年度司促字第4
    852號支付命令及確定證明書、財政部中區國稅局遺產稅免
    稅證明書、遺產分割協議書、109年度訴字第667號民事判決
    暨確定證明書、本院民事執行處函為證，並經本院向財政部
    中區國稅局北斗稽徵所調取被繼承人李榮華之遺產稅資料核
    閱屬實，且為被告所未到場爭執，堪認原告主張之事實為真
    。
(二)按債務人怠於行使其權利時，債權人因保全債權，得以自己
    之名義，行使其權利。但專屬於債務人本身者，不在此限，
    民法第242條定有明文。故債權人得代位行使債務人權利之
    要件，須債務人已負給付遲延責任，並怠於行使其權利，債
    權人有保全其債權之必要者，即得代位行使債務人之權利。
    且其得代位行使之債務人之權利，只須非專屬於債務人本身
    ，不論實體上權利或訴訟上之權利，均無不可。次按民法第
    242條但書所謂「專屬於債務人本身者」，是指「行使的專
    屬權」，即不得由他人自由行使之專屬權，例如繼承或遺贈
    之承認或拋棄、禁止扣押之權利。而遺產分割請求權，在性
    質上是以人格上之法益為基礎之權利，亦即是在繼承之事實
    發生以後，基於繼承權而發生，債務人因繼承取得之財產，
    一旦行使遺產分割請求權，可供清償債務人之債務，為實踐
    債權之保全及實現的功能，並權衡此時債務人未行使權利，
    在未侵犯債務人的人格自由情形下，應肯認債權人得代位行
    使。再按民法第1151條規定繼承人有數人時，在分割遺產前
    ，各繼承人對於遺產全部為公同共有。故繼承人對於個別遺
    產，於分割遺產前，並無應有部分，各繼承人顯非得按其應
    繼分之比例予以處分或行使權利。若債務人有怠於辦理遺產
    分割情形，債權人為保全債權，即得代位債務人提起分割遺
    產訴訟，待遺產分割完畢，再就債務人分得之特定財產強制
    執行取償，以達保全其債權之目的。經查，原告對被代位人
    仍有未受償債權存在，且如附表一所示之遺產為被繼承人李
    榮華之遺產，被代位人與被告均係基於繼承之法律關係而為
    系爭遺產之公同共有人，又系爭遺產並無不能分割之情形，
    亦無公同共有存續期間或分管契約之約定，因被代位人怠於
    行使分割遺產之權利，致原告無法就系爭遺產取償，則原告
    主張其得代位被代位人請求就系爭遺產予以分割，為有理由
    ，應予准許。
(三)復按繼承人有數人時，在分割遺產前，各繼承人對於遺產全
    部為公同共有。繼承人得隨時請求分割遺產。但法律另有規
    定或契約另有訂定者，不在此限。公同共有物分割之方法，
    除法律另有規定外，準用關於共有物分割之規定，共有物之
    分割依共有人協議之方法行之，分割之方法不能協議決定者
    ，法院得因任何共有人之聲請，命以原物分配於各共有人，
    或原物分配顯有困難時，得變賣共有物以價金分配於各共有
    人，民法第1151條、第1164條、第830條第2項、第824條第1
    項、第2項分別定有明文。關於系爭遺產之分割方法，原告
    雖主張將附表一編號1、2遺產予以變價分割，由各繼承人按
    附表二之比例分配價金等語，然本院審酌如僅為清償被代位
    人之債務，即附表一編號1、2遺產將全部變價分割後取償，
    將使被告有喪失共有財產之虞，且原告本得於遺產分割為分
    別共有後，另行就被代位人分得之應有部分取償，自可達成
    目的；又如附表一編號1、2所示之不動產，現究為何人居住
    ？是否有扶養之需求？如僅分割為分別共有，被告考量須保
    持上開不動產之完整性，是否能替無經濟能力之被代位人協
    商清償尚屬未定，則應認原告代位請求變價分割之目的與手
    段之間並非相當，變價分割顯非適當之分割方法。本院審酌
    遺產之性質、經濟效用、共有人利益、公平性等因素，認為
    系爭遺產應以原物分割，亦即按應繼分比例予以分割為分別
    共有，方屬適當，爰判決如主文第1項所示。
五、綜上所述，原告依民法第242條、第1164條規定，代位被代
    位人請求就系爭遺產為分割，並由被代位人與被告按附表二
    所示比例分割為分別共有，為有理由。逾此部分之請求，為
    無理由，應予駁回。
六、本件事證已臻明確，原告其餘攻擊防禦方法及所提證據，經
    審酌後均與判決之結果不生影響，爰不另逐一論述。
七、末按因共有物分割、經界或其他性質上類似之事件涉訟，由
    敗訴當事人負擔訴訟費用顯失公平者，法院得酌量情形，命
    勝訴之當事人負擔其一部，民事訴訟法第80條之1定有明文
    。而各繼承人均得隨時請求分割遺產，且裁判分割遺產乃形
    成訴訟，法院決定遺產分割之方法時，應斟酌何種分割方法
    較能增進共有物之經濟效益，並兼顧全體繼承人之利益，以
    決定適當之分割方法，不受原告聲明之拘束，亦不因何造起
    訴而有不同。又代位分割遺產之訴，係由原告以自己名義主
    張代位權，以保全債權為目的而行使債務人之遺產分割請求
    權，原告與被告之間實屬互蒙其利。是以，原告代位被代位
    人提起本件分割遺產之訴雖有理由，惟本院認關於訴訟費用
    之負擔，以由原告及被告依附表二所示之比例負擔，較屬公
    允，爰諭知訴訟費用之負擔如主文第3項所示。
八、訴訟費用負擔之依據：民事訴訟法第79條、第80條之1。 
中　　華　　民　　國　　110 　年　　12　　月　　28　　日
                  北斗簡易庭  法  官　丁兆嘉
【附表一】：
編號 遺產 種類 遺產坐落或名稱 權利範圍 1 土地 彰化縣○○鎮○○○段000000地號  公同共有1分之1 2 房屋 彰化縣○○鎮○○○段○000○號 (門牌號碼彰化縣○○鎮○○路0000號) 同上 3 定存 二林鎮農會新臺幣50萬元 同上 4 存款 二林鎮農會新臺幣327,600元 同上 5 存款 竹塘鄉農會新臺幣24,836元 同上 

【附表二】：
共有人 應繼分比例 (訴訟費用負擔比例) 李秋梅 5分之1 李龍從 5分之1 李安定 5分之1 李安硹 5分之1 李安舜 5分之1(由原告負擔) 

【附表三】：
1 被代位人李安舜應給付原告新臺幣206,807元，及其中新臺幣55,906元自民國108年4月22日起至清償日止，按年息15%計算之利息。 2 被代位人李安舜應給付原告新臺幣252,163元，及其中新臺幣76,345元，自民國108年4月18日起至清償日止，按年息15.99%計算之利息。 3 被代位人李安舜應給付原告新臺幣1,476,587元，及其中新臺幣399,386元自民國108年5月10日起至清償日止，按年息15%計算之利息。 4 督促程序費用新臺幣500元 
以上正本係照原本作成。
如對判決上訴，應於判決送達後20日內向本院提出上訴狀。如委
任律師提起上訴者，應一併繳納上訴審裁判費。 
中　　華　　民　　國　　110 　年　　12　　月　　28　　日
                      　　    書記官　蔡政軒